【裁判字號】    94,訴,878
【裁判日期】    950123
【裁判案由】    塗銷抵押權登記
【裁判全文】
臺灣士林地方法院民事判決               94年度訴字第878號
原      告  乙○○
                        3樓
被      告  甲○○
上列當事人間塗銷抵押權登記事件，本院於95年1 月9 日言詞辯
論終結，判決如下：
    主      文
被告應將就坐落臺北市○○區○○段3 小段59地號土地（面積1
平方公尺，權利範圍1 萬分之233）、64 地號土地（面積23平方
公尺，權利範圍1 萬分之233）、314地號土地（面積1051平方公
尺，權利範圍1 萬分之233）、325地號土地（面積10平方公尺，
權利範圍1 萬分之233）、326地號土地（面積3 平方公尺，權利
範圍1 萬分之233）、327地號土地（面積3 平方公尺，權利範圍
1 萬分之233）、328地號土地（面積37平方公尺，權利範圍1 萬
分之233）及 其中314 、325 、326 、327 地號土地上之建物為
同小段30666 建號（門牌號碼：臺北市○○區○○街75巷25號1
樓）所有權全部，於臺北市士林地政事務所，登記次序：0001、
收件年期：93年、字號：士林字第107050號、登記日期93年4 月
29日所為設定之權利價值新臺幣5,000,000 元抵押權登記予以塗
銷。
訴訟費用由被告負擔。
    事實及理由
一、原告起訴主張：按就坐落臺北市○○區○○段3 小段59（面
    積1 平方公尺）、64（面積23平方公尺）、314 （面積1051
    平方公尺）、325 （面積10平方公尺）、326 （面積3 平方
    公尺）、327 （面積3 平方公尺）、328 （面積37平方公尺
    ）等地號土地，其權利範圍均為1萬分之233，及其中314 、
    325 、326 、327 地號土地上之建物為同小段30666 建號（
    門牌號碼：臺北市○○區○○街75巷25號1 樓）房屋所有權
    全部（以下稱系爭房地），均屬原告所有，被告則居住於同
    址之三樓。因93年間原告與訴外人陳麗竹同居，被告乃向原
    告稱為免陳麗竹因原告有財產才會與原告同居，並避免原告
    所有之上開不動產為陳麗竹騙取、霸佔，要原告設定抵押權
    予被告，原告不疑有他，乃與被告以通謀虛偽之意思表示，
    於94年4 月28日委由被告就上開不動產向臺北市士林地政事
    務所送件辦理權利範圍新臺幣（下同）5,000,000 元之抵押
    權設定（字號：士林字第107050號）。詎於94年4 、5 月間
    ，被告竟向原告稱上開不動產原告已無權利，要趕走原告，
    原告於94年6 月初邀請長輩高火土、張東生至臺北市○○區
    ○○街25號2 樓兩造父母之住所，並請被告同來協調塗銷抵
    押權事宜，當時在場者尚有原告之表妹婿周人傑，被告在長
    輩協調中固然陳稱該「抵押權是假的，原告並未真的欠伊錢
    。」等語，但仍拒不辦理塗銷，嗣原告於94年6 月8 日再向
    臺北市士林區調解委員會聲請調解，但被告仍不同意塗銷，
    原告不得已提起本件訴訟。按兩造虛偽設定抵押權，乃雙方
    通謀而為虛偽意思表示，依民法第87條第1 項規定，其設定
    抵押權當然無效，且此項無效之法律行為，為被告於行為當
    時所明知或可得而知，從而原告主張此項設定行為無效，被
    告應負回復原狀之義務，依民法第113 條規定請求被告塗銷
    抵押權登記，即屬有理，並聲明如主文所示等語。被告則以
    ：當初因擔心原告如伊二哥一樣遭人所騙而將系爭房地出賣
    ，故原告同意將系爭房地設定5,000,000 元之抵押權予伊，
    實際上原告並未向伊借款5,000,000 元，亦未欠伊任何錢，
    94年6 月初在父母住處協調時，伊確實有說抵押權是假的，
    伊不願塗銷抵押權是因原告未扶養父母，且當時係原告自願
    設定抵押權予伊等語，並聲明：(一)原告之訴駁回。(二)訴訟費
    用由原告負擔。
二、經查，原告所主張之事實，業據其提出臺北市土地登記第一
    類謄本、建物第一類登記謄本、土地登記申請書等件為證，
    被告亦在庭自承：原告未向伊借款5,000,000 元，本件係因
    擔心原告遭人詐騙而設定抵押權，本件抵押權實為虛偽，因
    原告未扶養父母，故伊不願塗銷抵押權登記等語，足見本件
    抵押權確係兩造通謀虛偽意思表示而設定，原告之主張堪信
    為真實。按表意人與相對人通謀而為虛偽意思表示者，其意
    思表示無效。又無效法律行為之當事人，於行為當時知其無
    效或可得而知者，應負回復原狀或損害賠償責任，民法第87
    條第1 項前段、第113 條分別定有明文。本件兩造間所為系
    爭抵押權設定行為既本於兩造通謀虛偽意思表示所為，其抵
    押權設定行為即屬無效，則原告依民法第113 條之規定，請
    求被告回復原狀即塗銷系爭抵押權登記，自屬有理，應予准
    許。
三、本件事證已臻明確，兩造其餘之攻擊、防禦方法及舉證，經
    審酌後，認與判決結果不生影響，爰不一一論列，併此敘明
    。
四、據上論結，原告之訴為有理由，依民事訴訟法第78條，判決
    如主文。
中    華    民    國    95    年    1     月    23    日
                  家事法庭  法  官  陳文通
以上正本證明與原本無異。
如對本判決上訴，應於判決送達後20日內向本院提出上訴狀。
中    華    民    國    95    年    1     月    23    日
                            書記官  劉奕湘


司法院資訊處製作；財團法人民間司法改革基金會備份。
